【裁判字號】    99,訴,1063
【裁判日期】    991019
【裁判案由】    損害賠償
【裁判全文】
臺灣高雄地方法院民事判決              99年度訴字第1063號
原      告  丙○○
訴訟代理人  丁○○
被      告  乙○○
訴訟代理人  甲○○
            戊○○
上列當事人間請求損害賠償事件，由本院交通法庭移送前來（98
年度交附字第86號），本院於民國99年10月5 日言詞辯論終結，
判決如下：
    主  文
被告應給付原告新臺幣肆萬仟零伍拾陸元，及自民國九十八年
十月七日起至清償日止，按週年利率百分之五計算之利息。
原告其餘之訴駁回。
訴訟費用由被告負擔十分之一，餘由原告負擔。
本判決原告勝訴部分得假執行。
原告其餘假執行之聲請駁回。
    事實及理由
一、查原告受合法通知，無正當理由，未於言詞辯論期日到場，
    核無民事訴訟法第386 條各款所列情形，爰依被告之聲請，
    由其一造辯論而為判決，合先敘明。
二、原告主張︰被告於民國97年9 月27日下午5 時40分許，駕駛
    牌照號碼1882-LZ 號自用小客車（下稱系爭汽車），沿高雄
    縣路竹鄉○○路由東往西方向行駛，途經忠孝路與中興路口
    時，本應注意車前狀況，隨時採取必要之安全措施，並應注
    意汽車行駛至交岔路口時，轉彎車應讓直行車先行，而依當
    時狀況，並無不能注意之情事，竟疏未注意車前狀況並讓直
    行車先行，即貿然在上開路口左轉，適伊騎乘無車牌拼裝機
    車（下稱系爭機車），沿忠孝路由西往東方向行駛至上開路
    口，因閃避不及與被告所駕駛系爭汽車發生碰撞，伊因而人
    車倒地，受有右眉、右手、右膝擦傷及右髕骨骨折等傷害，
    致支出醫療費用新臺幣（下同）10萬元，購買營養品等物品
    而增加生活負擔費用10萬元，因傷無法從事經營水果攤販之
    搬運及負重等工作而減少工作能力損失20萬元等財產損害，
    並造成精神痛苦之非財產上損害賠償即精神慰撫金60萬元，
    總計100 萬元，爰依侵權行為法律關係，提起本件訴訟等情
    。並聲明：(一)被告應給付原告100 萬元，及自起訴狀繕本送
    達翌日起至清償日止，按週年利率5%計算之利息。(二)願供擔
    保以代釋明，聲請宣告假執行。
三、被告則以︰渠雖有過失，然原告未能提出其醫療費用、增加
    生活費用、薪資所得等資料以證明損害，又原告請求精神慰
    撫金額過高等語，資為抗辯。並聲明：駁回原告之訴及假執
    行之聲請。
四、兩造間不爭執事項：
  (一)兩造確於前揭時地發生車禍，原告並因而受有上開傷害。
  (二)被告因本件車禍而涉犯過失傷害案件，經本院交通法庭以98
    年度交易字第64號刑事判決，按過失傷害罪判處有期徒刑2
    月確定。
  (三)原告尚未申領強制汽車責任保險之給付。
五、查被告於97年9 月27日下午5 時40分許，駕駛系爭汽車，沿
    高雄縣路竹鄉○○路由東往西方向行駛，途經忠孝路與中興
    路口時，原應注意車前狀況，隨時採取必要之安全措施，並
    應注意汽車行駛至交岔路口時，轉彎車應讓直行車先行，而
    依當時天氣晴，日間自然光線，柏油路面乾燥無缺陷，無障
    礙物，視距良好，並無不能注意之情事，竟疏未注意車前狀
    況並讓直行車先行，即貿然在上開路口左轉，適原告騎乘系
    爭機車，沿忠孝路由西往東方向行駛至上開路口，因未注意
    車前狀況，並隨時採取閃避或煞車等必要之安全措施，致系
    爭機車前車頭遽與系爭汽車右側車身發生碰撞，因而人車倒
    地受傷，被告因涉犯過失傷害罪嫌，經本院交通法庭以98
    年度交易字第64號判處有期徒2 月確定等情，有高新醫院診
    斷證明書、道路交通事故現場圖、道路交通事故調查報告表
    （一）、（二）、事故現場暨車輛照片（以上附於警卷頁20
    至23）、高新醫院98年6 月19日高新人字第98049 號函暨檢
    附病歷（附於本院98年度審交易字第249 號交通事件卷宗頁
    20至24）、99年4 月8 日高新人字第99015 號函暨病歷摘要
    、門診收據及病歷資料（見本件卷宗頁29至35）、義大醫療
    財團法人義大醫院（下稱義大醫院）99年8 月17日義大醫院
    字第09900891號函暨病歷（見本件卷宗44至58）、99年8 月
    30日義大醫院字第09900978號函暨病歷（見本件卷宗頁70至
    84）及本院98年度交易字第64號刑事判決等為證，復為兩造
    所不爭執（見99年8 月27日言詞辯論筆錄，本件卷宗頁66至
    67），洵堪認定。
六、惟查原告因本件車禍所受傷害程度及範圍，雖為兩造所不爭
    執，詳如前述，則因高新醫院與義大醫院病歷資料所載略為
    不一，尚有疑義。經審視高新醫院、義大醫院上開診斷資料
    相互以觀，原告於本件車禍發生後，乃先於是日下午18時33
    分許送抵高新醫院急診治療、診斷為「右眉、右手、右膝擦
    傷、右髖骨（見病歷摘要，本件卷宗頁33；病歷，交通事件
    卷宗頁21背面、本件卷宗頁33背面）或右髕骨（見診斷證明
    書，警卷頁6 ）骨折」，旋於下午19時許轉院至義大醫院開
    刀；嗣於是日下午20時許送抵義大醫院急診治療，並為右前
    額骨科手術治療、診斷為「前額撕裂傷2 公分、雙膝挫傷紅
    腫及左前臂挫傷等傷害，但經X 光檢查結果，右膝腫脹、關
    節積液及97年1 月19日因車禍所致陳舊性骨折，右髖骨並無
    骨折」甚明，且經原告之訴訟代理人自承屬實在卷，自應以
    義大醫院最終處置之情形為斷。
七、按損害之發生或擴大，被害人與有過失者，法院得減輕賠償
    金額或免除之，民法第217 條第1 項定有明文。此項規定之
    目的在謀求加害人與被害人間之公平，倘受害人於事故之發
    生亦有過失時，由加害人負全部賠償責任，未免失諸過酷，
    是以賦與法院得減輕其賠償金額或免除之職權。惟所謂被害
    人與有過失，須被害人之行為助成損害之發生或擴大，就結
    果之發生為共同原因之一，行為與結果有相當因果關係，始
    足當之。又基於過失相抵之責任減輕或免除，非僅為抗辯之
    一種，亦可使請求權全部或一部為之消滅，故裁判上得依職
    權斟酌之。而所謂被害人與有過失，只須其行為為損害之共
    同原因，且其過失行為並有助成損害之發生或擴大者，即屬
    相當，不問賠償義務人應負故意、過失或無過失責任，均有
    該條項規定之適用。次按車輛行駛時，駕駛人應注意車前狀
    況並隨時採取必要之安全措施，道路交通安全規則第94條第
    3 項定有明文。經查：本件車禍發生時，天候晴，日間自然
    光線，柏油路面乾燥無缺陷，道路無障礙物，視距良好，悉
    如前述，足見依當時情形，並無不能注意之情事，而原告於
    本院交通法庭陳稱：行經該處之時速30公里等語等情（交通
    事件卷宗頁50背面），核與被告於警詢時陳述（見警卷頁4
    背面）大致相符，則原告於行經該路口時，竟疏於注意車前
    狀況，未注意被告已在上開路口左轉，且未確實減速準備隨
    時停車或閃避，致伊所騎乘系爭機車前車頭與被告所駕駛系
    爭汽車右側車身發生碰撞，是原告對於本件車禍之發生自亦
    有過失；且本件車禍經本院交通法庭囑託臺灣省車輛行車事
    故覆議鑑定委員會覆議亦認原告有「疏未注意車前狀況」之
    情形（見交通事件卷宗頁25至27），本院交通法庭刑事判決
    亦同此認定，足見原告對於損害之發生與有過失。準此，本
    院審酌兩造之過失情節，因認本件車禍所致損害，原告應負
    20% 過失責任，被告應負80% 過失責任。
八、按因故意或過失，不法侵害他人權利者，負損害賠償責任；
    汽車、機車或其他非依軌道行駛之動力車輛，在使用中加損
    害於他人者，駕駛人應賠償因此所生之損害；不法侵害他人
    之身體或健康者，對於被害人因此喪失或減少勞動能力，或
    增加生活上之需要時，應負損害賠償責任；不法侵害他人之
    身體、健康、名譽、自由、信用、隱私、貞操，或不法侵害
    其他人格法益而情節重大者，被害人雖非財產上之損害，亦
    得請求賠償相當之金額，民法第184 條第1 項前段、第191
    條之2 前段、第193 條第1 項後段、第195 條第1 項分別定
    有明文，所謂「增加生活上之需要」，係指被害人以前無此
    需要，因受侵害，始有支付此費用之需要而言。是以原告因
    身體受不法侵害，需人看護或因此增加生活上需要之費用，
    仍應以必要者為限。原告主張因本件車禍受有支出醫療費用
    損失、工作能力減損損失、其他增加生活所需損失及非財產
    上損失，爰請求被告賠償總計100 萬元等情，被告執以原告
    無法提出證明而否認，且原告請求之精神慰撫金數額過高等
    語置辯；從而，本件之爭點厥為：原告因本件車禍事故所得
    請求賠償之各項損害及其數額應為若干？
  (一)醫療費用損失部分︰
    1.按依全民健康保險法第82條規定，保險對象因汽車交通事
      故，經本保險提供醫療給付者，本保險之保險人得向強制
      汽車責任保險之保險人代位請求該項給付。而全民健康保
      險法乃保險法之特別法，依特別法優於普通法之原則，全
      民健康保險法第82條應優先於保險法第135 條、第103 條
      之規定而為適用。是以，全民健康保險之被保險人因汽車
      交通事故，經全民健康保險提供醫療給付者，全民健康保
      險之保險人自得向強制汽車責任保險之保險人代位請求該
      項給付。另強制汽車責任保險之保險人依該法規定所為保
      險給付，視為強制汽車責任保險之被保險人損害賠償金額
      之一部分，強制汽車責任保險之被保險人之損害賠償責任
      即因而解免（參照強制汽車責任保險法第32條，94年1 月
      14 日 修正，同年2 月5 日公布，同年月7 日施行）。據
      此推論，全民健康保險被保險人就全民健康保險已提供醫
      療給付之範圍內，對於加害人之損害賠償請求權遂因而喪
      失。
    2.查原告因本件車禍受有前額撕裂傷2 公分、雙膝挫傷紅腫
      及左前臂挫傷等傷害，已如前述；又高新醫院提出原告因
      治療系爭傷害之門診收據（見本件卷宗頁30至31）顯示，
      原告曾至高新醫院支出共770 元之診療費用，而義大醫院
      亦函文（見本件卷宗頁70至71）說明：原告於97年9 月27
      日至99年1 月4 日至義大醫院急診就醫1 次、門診6 次，
      門診健保給付額為3,567 元，自負額為2,450 元，急診健
      保給付額為3,606 元，自負額為600 元，自負額部分共計
      為3,050 元等情，均有本院依職權調查之高新醫院門診收
      據3 張及義大醫院急診、門診收據副本7 張等為證，且原
      告於本院言詞辯論時復自承因前開車禍傷勢，僅至高新醫
      院及義大醫院治療，未再接受其他醫療機構之治療等語（
      見99年8 月27日言詞辯論筆錄，本件卷宗頁67），並為被
      告所不爭執（見99年10月5 日言詞辯論筆錄，本件卷宗頁
      86），故原告因本件車禍受傷而支出醫療費用共計3,820
      元，此部分應屬有據。至原告雖另主張其曾接受中醫推拿
      而支出費用，惟原告未舉證中醫推拿與伊所受傷害間治療
      之必要性，亦未提出支出中醫推拿費用之相關資料以資證
      明，尚無足採。揆諸前揭條文及說明，則原告請求被告賠
      償之醫療費用損失應以3,820 元為限，逾此數額之請求，
      並無理由。
  (二)工作能力減損損失部分：
    1.原告主張因本件車禍受傷，致不能就其水果攤販為負重及
      搬運之工作，需另僱用他人幫忙，有支出僱用費20萬元之
      損失云云，並未舉證以實其說，且為被告執以前詞置辯。
    2.嗣經本院依職權向義大醫院函查結果，原告因本件車禍受
      傷，因無骨折傷勢，未住院手術治療，所需休養期間約2
      週，此期間雖無法工作但應可治理生活，無需他人看護，
      依其傷勢亦不需另行添購醫療復健器材，因後續復原情形
      良好，如從事水果攤販之工作，不影響其勞動力等情，有
      義大醫院函文說明在卷（見本件卷宗頁70）可稽；復佐以
      原告既係擔任尚青水果專賣店負責人，有原告之稅務電子
      閘門財產所得調件明細表1 份附卷（見本件卷宗頁11至12
      ）可憑，是否因伊車禍受傷而需另僱用他人幫忙，亦無原
      告其他舉證足佐，要難認原告有何因本件車禍受傷而受有
      工作能力減損之損失，應可認定。
  (三)增加生活負擔費用部分：
    1.原告主張：伊因本件車禍受有支出購買營養品等物品之增
      加生活負擔費用共10萬元云云，亦未舉證以實其說，且為
      被告執以前詞否認置辯。
    2.觀諸義大醫院上開函文說明（見本件卷宗頁70），原告所
      受傷勢亦不需另行添購復健器材等情，詳如前述，是原告
      既未舉證購買營養品等物品之事實，亦未舉證購買營養品
      等物品對於治療伊所受傷勢間有何必要性，自不能僅憑原
      告片面陳詞遽認此部分為有理由，故原告此部分請求，不
      應准許。
  (四)非財產上損害賠償（即精神慰撫金）部分：
    1.按慰撫金之賠償須以人格權遭遇侵害，使精神上受有痛苦
      為必要，其核給之標準固與財產上損害之計算不同，然非
      不可斟酌雙方身分資力與加害程度，及其他各種情形核定
      相當之數額，最高法院51年臺上字第223 號著有判例要旨
      可資參照。
    2.原告主張因本件車禍受有身體及精神上極大痛苦，故請求
      600,000 元精神慰撫金等情，為被告辯以請求數額過高，
      應不可採等語。查被告因過失駕駛行為，致原告受有上開
      傷害，為不法侵害原告之身體權，堪認原告受有一定程度
      之精神上痛苦，是依前開規定，自應認原告請求被告賠償
      其非財產上之損害，洵屬有據。次查，原告為高中畢業，
      為水果專賣店之負責人，該店於97年度申報所得為4,800
      元，原告名下有7 筆不動產及1 筆汽車，價值共計13,755
      ,200元；被告則為專科學校畢業，目前從事魚塭養殖，並
      於刑事審理程序自承年薪約60萬元（見98年度交易字第64
      號交通事件卷宗頁27），97年間有租金收入167,250 元，
      另名下有不動產及投資價值共計53,689,883元等情，均有
      稅務電子閘門財產所得調件明細表各1 份附卷（見本件卷
      宗頁11至16）可稽，堪認被告之資力顯然高於原告。本院
      審酌被告駕駛汽車行經系爭交岔路口欲左轉時，未禮讓直
      行車先行致原告受傷，並斟酌原告所受傷勢程度及精神上
      之痛苦，且被告自本件車禍發生後迄至本件言詞辯論終結
      前，均未曾對原告為任何賠償等情，因認原告請求之精神
      慰撫金以50,000元為適當，逾此數額，尚嫌過高，即屬無
      據。
九、綜上所述，原告因本件車禍所受損害，為醫療費用3,820 元
    及精神慰撫金50,000元，合計為53,820元（計算式：3,820
    ＋50,000＝53,820），惟原告對於本件車禍之發生及所受損
    害範圍亦與有過失，悉如前述。因此，被告所負損害賠償金
    額應按80% 之比例減輕為43,056元（計算式：53,820×20%
    ＝43,056），從而，原告依侵權行為法律關係，訴請被告賠
    償43,056元，及自起訴狀繕本送達翌日即98年10月7 日起至
    清償日止之法定遲延利息，洵屬正當，應予准許；逾此部分
    金額之請求，即非有據，應予駁回。
十、原告陳明願供擔保以代釋明，聲請宣告假執行，然就其勝訴
    部分，依民事訴訟法第389 條第1 項第5 款規定，為所命給
    付之金額未逾500,000 元之判決，爰依職權宣告假執行。至
    原告敗訴部分，其假執行之聲請，已失所附麗，應併予駁回
    。
據上論結，本件原告之訴為一部有理由、一部無理由，依民事訴
訟法第385 條第1 項前段、第79條、第389 條第1 項第5 款，判
決如主文。
中    華    民    國    99    年    10    月    19    日
                  民事第五庭  法  官  劉定安
正本係照原本作成。
如不服本判決，應於送達後20日內，向本院提出上訴狀並表明上
訴理由，如於本判決送達前提起上訴者，應於判決送達後10日內
補提上訴理由書（須附繕本）。
如委任律師提起上訴者，應一併繳納上訴審裁判費。
中    華    民    國    99    年    10    月    19    日
                              書記官  林秀敏

司法院資訊處製作；財團法人民間司法改革基金會備份。
